【裁判字號】    97,抗,1409
【裁判日期】    970828
【裁判案由】    清償借款
【裁判全文】
臺灣高等法院民事裁定                  97年度抗字第1409號
抗  告  人  乙○○
相  對  人  甲○○
上列當事人間清償借款事件，抗告人對於中華民國97年7 月16日
臺灣士林地方法院97年度訴字第932 號裁定提起抗告，本院裁定
如下：
    主    文
抗告駁回。
抗告訴訟費用由抗告人負擔。
    理    由
一、抗告人於原法院起訴主張：相對人自民國（下同）88年12月
    18日起至89年4 月25日止，陸續向伊借款多次，合計積欠新
    臺幣70萬元之本金及利息未清償，經伊多次催討無著。嗣兩
    造於97年3 月13日在高雄市新興區調解委員會調解，亦因相
    對人委任代理人表示無法清償而不成立。為此依民法第477
    條及第478 條規定，請求相對人返還借款及利息，並依民法
    第314 條規定，以債權人即伊之住所地為債務之清償地等語
    。
二、原裁定以：相對人之住所地在高雄市○○區○○路75號4 樓
    之3 ，原法院並無管轄權，爰依職權移送臺灣高雄地方法院
    管轄。
三、抗告意旨以：抗告人向原法院起訴請求相對人返還借款，係
    主張依民法第314 條規定，由債權人即抗告人住所地為清償
    地，觀諸民事訴訴法第12條之立法理由，該條因契約涉訟之
    特別審判籍規定，原包括法定清償地。原法院認不包括法定
    清償地，容有違誤云云。
四、按訴訟之全部或一部，法院認為無管轄權者，依原告聲請或
    依職權以裁定移送其管轄法院；又訴訟，由被告住所地之法
    院管轄，民事訴訟法第28條第1 項、第1 條第1 項前段分別
    定有明文。至民事訴訟法第12條規定因契約涉訟者，如經當
    事人定有債務履行地，得由該履行地之法院管轄，所揭示關
    於債務履行地，各國之立法例雖有以債權人或債務人之住址
    為債務履行地，並舉買賣契約為例，區分確認買賣契約之不
    成立或請求給付價金或請求交付買賣標的物以定管轄權，惟
    該條立法理由明示因本案「債務履行地應據民商律規定辦理
    ，故於此事從略」，易言之，債權人雖得以契約關係依據民
    事訴訟法第12條主張以債務履行地之法院管轄，因此乃民事
    訴訟法關於契約涉訟特別審判籍之規定，是項約定雖不以書
    面或明示為必要，即言詞或默示為之，亦非法所不許，惟仍
    須當事人間有約定債務履行地之意思，始有該條之適用。而
    管轄權之有無，雖為受訴法院應職權調查之事項，惟當事人
    對此訴訟成立要件之舉證責任，仍不因而免除。此所謂債務
    履行地，係專指當事人以契約訂定之清償地而言，民法第31
    4 條所定之債務履行地（法定清償地），即無民事訴訟法第
    12條規定適用。
五、經查，抗告人係依據消費借貸之法律關係而為請求，惟兩造
    並未約定清償地，且依抗告人所提出之郵局存證信函、高雄
    市新興區調解委員會調解不成立證明書、臺北富邦銀行對帳
    單及陽信商業銀行存摺等資料，均無從判定兩造有以抗告人
    之住所地為債務履行地之約定。再由抗告人曾前往相對人居
    住之高雄市新興區調解委員會聲請調解，及相對人現設籍於
    高雄市○○區○○路75號4 樓之3 ，有戶籍謄本附卷可稽，
    基於民事訴訟法上「以原就被」之原則，原法院依職權裁定
    將本件訴訟移送有管轄權之臺灣高雄地方法院管轄，並無不
    合。抗告意旨指摘原裁定不當，求予廢棄，為無理由，應予
    駁回。
據上論結，本件抗告為無理由，爰裁定如主文。
中    華    民    國    97    年    8     月    28    日
                    民事第十二庭
                        審判長法  官  陳駿璧
                              法  官  陳邦豪
                              法  官  王麗莉
正本係照原本作成。
不得再抗告。
中    華    民    國    97    年    8     月    29    日
                              書記官  劉美垣


司法院資訊處製作；財團法人民間司法改革基金會備份。
